臺灣高等法院刑事判決　　　　　　九十一年度上易字第一七四、一七０六號
　　上訴人　臺灣基隆地方法院檢察署檢察官
　　被　告　甲 ○ ○
　　選　任
　　辯護人　鄭 敏 郎
　　被　告　蔡 月 霞
右上訴人因被告等侵占案件，不服臺灣基隆地方法院九十年度易字第六一六號、九十
一年度易緝字第二號，中華民國九十一年一月十五日、九十一年四月三十日第一審判
決（起訴案號：台灣基隆地方法院檢察署九十年度偵第三０九一號、九十年度偵緝字
第一０號），提起上訴，本院判決如左：
    主    文
原判決關於甲○○部分撤銷。
甲○○意圖為自己不法之所有，而侵占自己持有他人之物，處有期徒刑伍月，如易科
罰金，以參佰元折算壹日。
其他上訴駁回。
    事    實
一、甲○○因其友人蔡月霞以其所有坐落基隆市○○○路八十五之十二號底一層房屋
    及基地，向合作金庫銀行基隆分行（下簡稱合作金庫）辦理第一順位抵押貸款，
    因無力償還，該房屋及基地，於民國（下同）八十九年間，為合作金庫聲請台灣
    基隆地方法院民事執行處查封拍賣抵押物，蔡月霞為避免其房、地遭拍賣，乃經
    由甲○○之介紹，由張士民以承受該抵押權方式購買上開房、地，張士民旋先後
    於八十九年八月十六日及十八日二次，分別交付蔡月霞新台幣（下同）十萬元、
    二十五萬元共計三十五萬元以支付部分價金，並約定其中十萬元應償還第一順位
    抵押權人合作金庫之房屋貸款利息，以延緩法院拍賣，另二十五萬元則用以償還
    第二順位抵押權人乙○○，俾乙○○同意返還該房、地所權狀，及塗銷其第二順
    位抵押權，蔡月霞於收受該房屋價款三十五萬元後，除保留五萬元外，乃將其餘
    之三十萬元交予甲○○，委託甲○○代為繳交合作金庫貸款利息，及清償第二順
    位抵押權人乙○○（名義上登記之抵押權人為賴月圓）之借款，詎乙○○因將該
    房、地所有權狀遺失，致無法交付該所有權狀以辦理塗銷第二順位抵押權事宜，
    致甲○○未將該二十五萬元交付，亦未向合作金庫繳交貸款利息。嗣甲○○因積
    欠他人債務無法清償，竟意圖為自己不法之所有，於八十九年十一月間某日，將
    該款侵占入己，旋在基隆市○○區○○路一九八之二號，將該款供為清償自己債
    務之用，交付其債權人。嗣張士民知悉無法辦理房、地過戶，欲向蔡月霞索討該
    三十五萬元，蔡月霞始將其委託甲○○辦理繳交貸款利息及清償債務經過告知，
    張士民始向甲○○催討該三十萬元，甲○○號雖於同年十一月十一日，簽發面額
    三十萬元本票一紙交付張士民供為償還該款之用，惟嗣經張士民見票，甲○○均
    避不見面而退票。
二、案經被害人張士民訴由台灣基隆地方法院檢察署檢察官偵查起訴。
    理    由
壹、被告甲○○部分：
一、訊據被告甲○○固坦承上情無訛，惟矢口否認其有侵占犯行，辯稱：其雖受蔡月
    霞之託，代其繳交合作金庫利息及清償乙○○借款，後因乙○○將所有權狀遺失
    ，無法塗銷第二順位抵押權登記，故未將該款交付乙○○，亦未替蔡月霞繳交代
    款利息，後因其債權人向其催討債務，故向蔡月霞借用該款，蔡月霞告知應徵得
    張士民之同意，其即經張士民同意後，將該三十萬元借用供償債之用，並簽發三
    十萬元之本票交付張士民收執，其並未侵占該款等語。
二、經查：
(一)被告甲○○如何介紹告訴人張士民向被告蔡月霞購買其所有坐落基隆市○○○路
    八十五之十二號底一層房、地後，並受蔡月霞之託將其中三十萬元，替蔡月霞向
    債權人乙○○清償欠款，以取回該房、地所有權狀及辦理塗銷第二順位抵押權，
    及清償合作金庫貸款利息，以延緩法院之強制執行，嗣因乙○○將所有權狀遺失
    ，致被告甲○○未向乙○○清償，而將該三十萬元用以清償其本人對第三人之欠
    款等情，業經被告甲○○於偵、審中坦承在卷，核與同案被告蔡月霞供述情節及
    告訴人張士民指訴情分別相符，復有被告甲○○嗣後簽發交付張士民之本票乙紙
    在卷可稽，顯見被告甲○○確有受蔡月霞之託，為其清償債務及繳交貸款利息甚
    明。
(三)至被告甲○○辯謂其將該三十萬元用以清償其本人對第三人之債務，業經先後徵
    得蔡月霞及張士民之同意，故其始簽發該三十萬本票交付張士民為憑云云，然查
    被告甲○○所辯該情，業經告訴人張士民及同案被告蔡月霞所堅詞否認，且被告
    甲○○所簽發之該三十萬元本票，係嗣後房、地無法過戶，張士民表示不願購，
    要求蔡月霞、甲○○各返還五萬元及三十萬元，被告甲○○始簽發該紙本票交付
    張士民供為清償該款之用等情，亦據同案被告蔡月霞供陳：「後來張士民不想買
    房子，三十萬元因在甲○○處，我有五萬元，所以才會二人各開本票給張士民。
    」等語，告訴人張士民亦指陳：「因房子沒有過戶，我有向蔡月霞要回三十五萬
    元，他說三十萬元在甲○○那邊，後來甲○○開三十萬元本票由蔡月霞背書，蔡
    月霞再開十張五千元本票給我，本票只是證明他們向我拿錢，我沒有答應給他們
    。」等語在卷，顯見告訴張士民及同案被告蔡月霞並未事先同意被告甲○○以該
    三十萬元供為清償其對第三人之欠款，被告甲○○之所以交付該紙三十萬元之本
    票予張士民，洵係告訴人張士民向其催討要求返還該三十萬元始行簽發，洵無疑
    議。被告甲○○既未徵得蔡月霞之同意，即私自將其持有道上蔡月霞交付之三十
    萬元供為清償其本人債務之用，顯有變易持有他人之物為其所有之物犯意至明。
(三)綜上所論，足徵被告甲○○所辯，係要係飾卸之詞，委不足採，被告所犯事証明
    確，其犯行洵堪認定，應依法論科。
三、核被告所為係犯刑法第三百三十五條第一項之侵占罪。原審以被告所犯罪証明確
    ，依法予以論科，固非無見，然查被告甲○○並未清償其對蔡月霞所侵占之款項
    ，犯罪後復飾詞諉責，並無悔意，原審竟為其緩刑之宣告，且被告行為後刑法第
    四十一條業於九十年一月十日經修正後公布，於同年月十二日生效，原審未及為
    新舊法之比較適用，均有未洽，檢察官上訴意旨執此指摘原判決此部分失當，為
    有理由，應由本院將原判決關於被告甲○○部分撤銷改判，爰審酌被告犯罪所得
    財物金額共計三十萬元，受人之託，未能忠人之事，竟圖一己之不法利益，將該
    款侵占供為清償自己欠款之用，非惟未能與被害人成立民事上和解，更且塈意諉
    責，犯罪後態度不佳等一切情狀，與原審同量處其有期徒刑五月示懲。又查被告
    甲○○行為後，刑法第四十一條業經修正，經總統於九十年一月十日公布實施，
    於同年月十二日生效，修正後刑法第四十一條第一項規定：「犯最重本刑為五年
    以下有期徒刑以下之刑之罪，而受六個月以下有期徒刑或拘役之宣告，因身體、
    教育、職業、家庭之關係或其他正當事由，執行顯有困難者，得以一元以上三元
    以下折算一日，易科罰金。但確因不執行所宣告之刑，難收矯正之效，或難以維
    持法秩序者，不在此限。」，茲比較新舊法結果，修正後之新法並未較不利於被
    告，依刑法第二條第一項前段規定，自應裁判時之刑法第四十一條第一項規定，
    諭知以三百元為易科罰金一日之折算標準。
貳、被告蔡月霞部分：
一、公訴意旨略以：被告蔡月霞所有門牌號碼為基隆市○○○路八十五之十二號底一
    層房屋及基地，因無法償付第一順位抵押權之合作金庫之貸款，於八十九年間遭
    合作金庫聲請查封拍賣，被告蔡月霞為避免房屋被拍賣，透過甲○○洽談，由張
    士民出資購買上開房地，並由張士民先拿出三十五萬元，約定其中十萬元應償還
    第一順位合作金庫貸款利息以延緩拍賣，二十五萬元償還第二順位抵押權人擔保
    之債權人乙○○以塗銷第二順位抵押權，而被告蔡月霞取得三十五萬元後，保留
    五萬元外，將其餘三十萬元交予甲○○負責辦理前往合作金庫及第二順位抵押權
    擔保債權人乙○○處清償事宜，詎料甲○○竟擅將該筆款項為其弟清償債務，被
    告蔡月霞則明知其應將五萬元返還張士民，竟意圖為自己不法之所有，將該五萬
    元充作清償其他債務使用。嗣張士民知悉無法辦理過戶，欲索回三十五萬元，蔡
    月霞始告知上情，因認被告蔡月霞涉有刑法第三百三十五條第一項之侵占罪嫌云
    云。
二、按犯罪事實應依證據認定之，無證據不得推定其犯罪事實；又不能證明被告犯罪
    者，應諭知無罪之判決，刑事訴訟法第一百五十四條、第三百零一條第一項前段
    分別定有明文。第按刑法侵占罪之成立，以擅自處分自己持有之他人所有物，或
    變易持有之意為所有之意，而逕為所有人之行為，為其構成要件，雖行為之外形
    各有不同，要必具有不法所有之意思，方與本罪構成之要件相符，最高法院十九
    年上字第一０五二號亦著有判例。
三、本件公訴意旨認被告蔡月霞涉有刑法第三百三十五條第一項侵占罪嫌，無非以被
    害人張士民指訴，及被告蔡月霞嗣後簽發面額五千元（原審誤載為五萬元應予更
    正）之本票十紙交付資為論據。訊據被告蔡月霞固不否認其有出售遭合作金庫查
    封聲請法院拍賣之前開房、地予張士民，並收取張土民交付之三十五萬元購買該
    房、地價款等情，惟矢口否認其有何侵占犯行，辯稱：其經甲○○之介紹，將所
    有遭查封拍賣之房、地，與張士民訂立房地買賣契約書，以以一百四十萬之價格
    出售予張士民，告訴人張士民於約後即支付其三十五萬元為頭期款，並言明以該
    款先行繳交合作金庫貸款利息，以延緩法院拍賣，並清償第二順位抵押權人乙○
    ○二十五萬欠款，以取回所有權狀，並塗銷第二順位抵押權設定登記，俾辦理所
    有權移轉登記，後其即將三十萬元持交甲○○，委託代繳貸款利息及清償對乙○
    ○之欠款，取回所有權狀，並塗銷第二順位抵押權設定登記，詎因乙○○將所有
    權狀遺失，無法取交甲○○，致甲○○未將該二十五萬元交付乙○○供清償債務
    ，嗣甲○○並未將該三十萬元返還，竟私自用以清償柯女本人之欠款，致最後張
    士民見房、地無法移轉登記，表示不願購買該房、地時，其無法返還該三十五萬
    元，惟其嗣後已交付張士民二萬五千元供返還部分價金，並未侵占該五萬元等語
    。
四、經查：被告蔡月霞所有坐落基隆市○○○路八十五之十二號底一層房屋及基地，
    因被告蔡月霞無法繳交貸款，致遭合作金庫聲請法院查封拍賣，後經甲○○之介
    紹，始由被告蔡月霞與告訴人張士民簽訂買賣契約書，以一百四十萬元之價格出
    售予張士民，張士民於簽約後即交付蔡月霞頭期款三十五萬元等情，業據被告蔡
    月霞供承在卷，核與告訴人張士民、同案被告甲○○供述情節相符，顯見被告蔡
    月霞收受告訴人張士民交付之該三十五萬元，係出售房屋所取得之頭期價款，該
    三十五萬元於張士民交付後，已屬被告蔡月霞所有之物，與刑法侵占罪之客體係
    「自己持有他人之物」迥然有異。且被告蔡月霞收受該三十五萬元後，即將其中
之三十萬元交付甲○○，委託其代繳合作金庫之貸款利息，以延緩法院拍賣，並
    清償第二順位抵押權人乙○○二十五萬欠款，以取回所有權狀，塗銷第二順位抵
    押權設定登記，俾辦理所有權移轉登記，嗣因乙○○將所有權狀遺失，無法取交
    甲○○，致甲○○未將該二十五萬元交付乙○○供為清償債務之用，亦未代被告
    蔡月霞繳交合作金庫貸款利息，繼而竟私自將該三十萬元用為清償柯女本人之欠
    款，最後該房地無法移轉登記，張士民要求返還已給付之價金時，以致被告蔡月
    霞因無法返還該款等情，亦經同案被甲○○、告訴人張士民、被告蔡月霞供明在
    卷，益見被告蔡月霞於收受張士民所給付之頭期款後，依積極依約履行條件，惟
    因同案被告柯青柯違背所託而將該三十萬元侵占，致被告蔡月霞最後無法依約履
    行甚明，告訴人張士民指陳被告蔡月霞有侵占其價款行為，殊屬無據，洵無可採
    。
五、綜上所論，足徵被告蔡月霞所辯尚堪採信，此外復查無其他積極証據，足資證明
    被告蔡月霞有何公訴意旨所指侵占犯行，其犯罪自屬不能証明，原審依調查証據
    所得，並綜理全案辯論意旨，據而為被告蔡月霞無罪之諭知，依法洵無不合，檢
    察官上訴意旨仍執陳詞認被告蔡月霞涉犯侵占罪，指摘原判決不當，要無理由，
    應駁回其上訴。
六、據上論所，應依刑事訴訟法第三百六十九條第一項前段、第三百六十四條、第三
    百六十八條、第二百九十九條第一項前段、刑法第二條第一項前段、第三百三十
    五條第一項、修正後刑法第四十一條第一項前段、，罰金罰鍰提高標準條例第一
    條前段、第二條，判決如主文。
本案經檢察官張文政到庭執行職務。
中      華      民      國    九十一    年      八      月      十六    日
                              臺灣高等法院刑事第十六庭
                                  審判長法  官  許  增  男
                                        法  官  周  煙  平
                                        法  官  黃  鴻  昌
右正本證明與原本無異。
不得上訴。
                                        書記官  黃  千  鶴
中      華      民      國    九十一    年      八      月      十六    日
附錄本案論罪科刑法條全文：
刑法第三百三十五條第一項：
意圖為自己或第三人不法之所有，而侵占自己持有他人之物者，處五年以下有期徒刑
、拘役或科或併科一千元以下罰金。
